【裁判字號】    92,台上,3764
【裁判日期】    920710
【裁判案由】    違反毒品危害防制條例
【裁判全文】
最高法院刑事判決                              九十二年度台上字第三七六四號
    上  訴  人  乙○○
                甲○○
                        彰化監獄執行中）
右上訴人等因違反毒品危害防制條例案件，不服台灣高等法院台中分院中華民國九十
二年四月二十三日第二審判決（九十一年度上訴字第一六二九號，起訴案號：台灣彰
化地方法院檢察署八十八年度偵字第一一二七四號、八十九年度偵緝字第一二七、一
三一號），提起上訴，本院判決如左：
    主  文
原判決撤銷，發回台灣高等法院台中分院。
    理  由
本件原判決認定上訴人乙○○以自己施用之目的，於民國八十八年九月三日下午，以
新台幣（下同）六萬元之價格，向綽號「阿俊」之不詳姓名男子購入第一級毒品海洛
因九包（合計淨重六一‧七三公克），藏置在彰化縣和美鎮○○路五八巷二０弄七號
其住處二樓陽台洗衣機下，欲供己施用。嗣因購入之數量甚多，竟自購買後起至為警
查獲時止之某時間，在前揭住處，變更單純持有為意圖販賣而持有之犯意，伺機出售
牟利。上訴人甲○○於同月二日，在彰化縣不詳處所，自綽號「康華」之不詳姓名男
子處取得第二級毒品安非他命六包（合計毛重二二七．五五公克），嗣竟基於意圖販
賣而持有之，將該安非他命藏放在自己身上，伺機販賣。同月三日下午六時許，警方
於彰化縣和美鎮○○路五八巷二０弄五及七號乙○○住處，查獲前開海洛因九包、電
子磅秤二台、夾鏈袋三大包。甲○○適於此時搭計程車至乙○○住處之路口，為警盤
問查獲其身上所攜帶前開安非他命六包等情。因而撤銷第一審關於乙○○部分之判決
，改判論處乙○○意圖販賣而持有第一級毒品；及維持第一審論處甲○○意圖販賣而
持有第二級毒品（累犯）罪刑之判決，駁回甲○○在第二審之上訴，固非無見。
惟查：(一)有罪之判決書事實欄為適用法令之依據，應將法院依職權認定與犯罪構成要
件有關之事項，詳記於事實欄，然後於理由內逐一說明其憑以認定之證據，使事實及
理由兩相一致，方為合法。而毒品危害防制條例第五條第一項、第二項之意圖販賣而
持有第一級毒品、第二級毒品罪，以行為人有營利之意思，意圖販賣而持有第一級毒
品、第二級毒品為其構成要件。故行為人有無此項營利意思之目的條件，自應於事實
欄內為詳實之記載，然後於理由內說明其憑以認定之證據，始稱適法。原判決事實欄
內未明確記載甲○○意圖販賣而持有第二級毒品藉此營利之意思，理由內亦未說明其
憑以認定甲○○有營利意思之證據，致使判決失其依據，且有理由不備之違背法令。
又事實欄內固謂乙○○有意圖販賣而持有第一級毒品之營利意思，然理由內未說明其
憑以認定乙○○有營利意思之證據及理由，亦屬理由不備。(二)審理事實之法院對於卷
內與被告犯罪是否成立有關，且依法應予調查之證據，如未詳加調查，或雖已調查，
仍未調查明白，則尚難遽為被告有利或不利之認定。原判決事實欄雖謂乙○○以自己
施用之目的，於八十八年九月三日下午，向綽號「阿俊」者購入前揭海洛因九包，藏
置在其住處二樓陽台洗衣機下，欲供己施用。嗣自購買後起至同日下午六時許為警查
獲時止之某時間，在前揭住處，變更單純持有為意圖販賣而持有之犯意，「伺機出售
」牟利。而認乙○○犯意圖販賣而持有第一級毒品罪。然乙○○既於案發當日下午，
始向綽號「阿俊」者購買系爭海洛因，藏置在其住處二樓陽台洗衣機下，欲供己施用
。則該海洛因自當日下午購入後，至同日下午六時許被查獲止，僅隔數小時，似一直
放置於乙○○住處二樓陽台洗衣機下，其間乙○○有否離開其住處或對外聯絡？憑何
謂其變更犯意，「伺機出售」？不無疑義。乃原判決未就此詳查究明，即逕行判決，
要嫌速斷，且有理由不備之違誤。(三)原判決固謂甲○○自綽號「康華」者處取得上開
安非他命六包，嗣意圖販賣而持有之，「伺機販賣」，而認甲○○成立意圖販賣而持
有第二級毒品罪。然毒品危害防制條例第五條第二項之意圖販賣而持有第二級毒品，
乃指以意圖營利而購入以外之原因而持有者（例如因他人之贈與或寄藏而持有）而言
。原判決事實欄對於甲○○係基於如何原因向綽號「康華」者取得該安非他命，並未
明白認定，詳細記載，致事實尚欠明確，自不足為適用法律之依據。又攜帶安非他命
外出之目的似非僅「伺機販賣」一種，甲○○於前開路口被查獲時原欲至何處與何人
會面？如何謂其攜帶上揭安非他命之目的即係「伺機販賣」，亦非無疑。乃原審未就
之詳予審酌論述，即為前開推論，難謂無調查未盡及理由不備之違誤。以上或為上訴
意旨所指摘，或為本院得依職權調查之事項，應認原判決有發回更審之原因。又原判
決不另為無罪諭知部分，因公訴人認其與本件上訴人等有罪部分，有裁判上一罪關係
，亦應併予發回。
據上論結，應依刑事訴訟法第三百九十七條、第四百零一條，判決如主文。
中      華      民      國    九十二    年      七      月      十      日
                              最高法院刑事第六庭
                                  審判長法官  吳  雄  銘
                                        法官  池  啟  明
                                        法官  石  木  欽
                                        法官  郭  毓  洲
                                        法官  吳  三  龍
      右正本證明與原本無異
                                              書  記  官
中      華      民      國    九十二    年      七      月     十五     日
                                                                       Ｋ


司法院資訊處製作；財團法人民間司法改革基金會備份。
